【裁判字號】    92,台上,4309
【裁判日期】    920807
【裁判案由】    殺人
【裁判全文】
最高法院刑事判決                              九十二年度台上字第四三○九號
    上訴人即自訴
    人 盧毅揮 之
    承 受訴訟 人  盧康雲
    代   理   人  何 邦 超律師
    被        告  丙 ○ ○
                  乙 ○ ○
    右   一   人
    選 任辯護 人  陳 政 峰律師
    被        告  甲    ○
                  丁 ○ ○.
右上訴人因盧毅揮自訴被告等殺人案件承受訴訟，不服台灣高等法院中華民國九十一
年九月二十日第二審更審判決（九十年度重上更(四)字第二三八號，自訴案號：台灣台
北地方法院八十一年度重自字第一號、八十二年度重自緝字第一號），提起上訴，本
院判決如左：
    主  文
原判決撤銷，發回台灣高等法院。
    理  由
本件上訴人即承受訴訟人盧康雲之夫盧毅揮（即自訴人，已死亡）自訴意旨略稱：
自訴人之子盧星明於民國七十九年十一月二十八日上午十一時許，自台北市○○○路
○段二三五號九樓墜樓死亡。嗣經法醫師剖驗，認有他殺之嫌。而被告乙○○、甲○
二人於事發當時在場，被告丁○○、丙○○亦各可疑為在場，且彼四人經發覺與盧星
明或有感情糾葛，或有金錢糾紛，案發後對諸多疑點又交代不清，為此提起自訴，因
認被告乙○○、甲○、丁○○、丙○○（下稱被告等）共同涉有刑法第二百七十一條
第一項之殺人罪嫌云云。但經調查證據之結果，以均不能證明被告等犯罪，因認第一
審判決諭知被告等無罪，為無不合，予以維持，駁回上訴人在第二審之上訴，固非無
見。
惟查：(一)、原判決以警員林國欽在原審更一審到庭證稱：「（魏俊銘說到場處理本案
，是死者掉人行道之前，有碰到二樓角鐵處？）有，二樓突出物之照片有拍，全部在
卷裡，有無照到伊不知，是從九樓拍下的，確定二樓角鐵有血跡，檢察官也有看到」
等語（見原審上更(一)卷第二宗第一二五頁反面），又警員魏俊銘亦結證稱：「（盧星
明掉下去是何處？）人行道，是合作金庫這邊，紅磚人行道，掉下去之前有碰到二樓
突出物角鐵，好像鐵角，因有血跡，二樓有陽台突出，林國欽有拍照」等語（見原審
上更(一)卷第一宗第一九一頁反面、第一九二頁），另參諸盧星明之家屬在第一審提出
由現場九樓往下拍攝之照片二幀（見第一審八十一年度重自字第一號卷第一宗第一六
０頁），顯示在該棟大樓一、二層之間確實有平台及角架突出物，因認乙○○所辯：
盧星明前頭部之挫裂傷乃係其自行墜樓時，碰到二樓之突出物所造成乙節，尚非無據
，而內政部警政署刑事警察局八十三年十一月九日第一四七０號鑑驗書認：「本屍係
……以頭仰背身位擦落下，且因現場玻璃窗之高及寬度（旋轉窗）無法跳樓等情形論
，其前額部很難碰撞」等情（見原審上更(一)卷第一宗第一二五頁），即非有據，難以
採信云云（見原判決第十六頁倒數第二行至第十七頁第九行、第十八頁第八行以下）
。惟依卷附本案之現場與驗屍照片（見相驗卷第二十九頁至第三十七頁）所示，並無
該二樓突出物角鐵之照片，且依盧星明之家屬在第一審提出之現場照片觀之（見同上
第一審卷第一宗第一五九頁、第一六０頁），由現場九樓往下看，固可發現有一附有
探照燈之角架自該棟大樓外牆突出，但此係屬一家「大統牌」之圓形廣告所有，且非
在該棟大樓一、二樓，另據自訴人前向台灣台北地方法院檢察署所提之告訴書所載，
其係指盧星明是碰到該棟大樓五樓貼壁之看板再下滑（見相驗卷第六十五頁），又乙
○○供稱：盧星明掉下大樓前，伊係跪在地上拉著他的雙腳等語（見原判決第二十三
頁第六行、第七行），且其與盧星明墜樓之窗口間，尚隔有高五十三公分、寬七十七
公分之櫃台（見原審上更(二)卷第一宗第二九五頁附圖、相驗卷第三十三頁照片），則
於盧星明墜樓之瞬間，乙○○能否來得及看到盧星明墜下之情形，亦不無疑問，是警
員魏俊銘、林國欽及乙○○前述供證是否真實無誤，非無可疑，原審實有再至現場履
勘本案發生之大廈二樓是否確有突出物角鐵之必要；又原判決認盧星明是自行跳樓死
亡，係以乙○○於警訊時供稱：盧星明為了財務糾紛，無法處理，才有自殺跳樓之心
理，前一日（即七十九年十一月二十七日）伊已幫他處理清楚，而為他所接受，但二
十八日上午九時許，他的呼叫器一直在叫，他渾身不自在……就跳樓而死等語（見相
驗卷第四頁），另其在檢察官偵查中復稱：昨天（二十七日）盧星明打電話約伊來，
伊來幫他整理不動產及負債之資料，晚上……盧星明說來不及了，他命該結了等語，
再甲○亦於檢察官偵查中供稱：二十八日早上大約九時三十分許，乙○○打電話給伊
說盧星明不聽她勸告，後來伊趕過來，在門口就聽到乙○○叫盧星明不要這樣子，伊
進去看到窗戶已打開，盧星明頭已在外頭，當時乙○○盡全力拉住他，伊見狀趕緊過
去幫忙拉著他，並勸他不要這樣子，伊抓他脖子抓不住，改拉他褲帶，乙○○拉著他
的腳，伊看這樣不是辦法，叫乙○○拉著他，伊去打一一０，請他們派救護車等語，
資為其證據之一（見原判決第七頁第一行以下、第十二行以下，第九頁第七行以下）
。但於七十九年十一月二十八日上午九時許，是否有人多次打盧星明的呼叫器？當時
盧星明之負債情形如何？是否已多得足以逼使盧星明非於當日尋短不可？乙○○是否
能提出當時其為盧星明整理之負債資料俾供參考？甲○於當日上午確否打過一一０求
救？在盧星明墜樓窗口旁之櫃台上既有電話機（見相驗卷第三十頁下幀照片），為何
甲○不就近以該電話機向一一０求救？均攸關乙○○、甲○前開供詞是否屬實；再於
原審更一審審理中雖曾指定由內政部警政署刑事警察局取得丁○○手掌印與遺留於盧
星明命案現場不銹鋼門之掌紋比對，其結果並不相同，此固有內政部警政署刑事警察
局（八三）刑紋字第一六０六０號函附卷（見原審上更(一)卷第一宗第一三九頁）可證
，但該不銹鋼門之掌紋是否與丙○○或其他人之掌紋相符，亦可證明案發日丙○○或
其他可疑之人有否到過命案現場；另自訴人於八十年三月三十日向台灣台北地方法院
檢察署所提之告訴書，已指出原置於命案現場接待室之保險箱在案發日亦告失蹤，本
件顯有謀財害命或湮滅債權憑證之嫌疑（見相驗卷第六十四頁），而原審更二審於八
十六年三月二十一日至命案現場履勘結果，亦發現命案現場自訴人所指處之地毯上確
遺留有金庫保險櫃腳之痕跡，有該次刑事勘驗筆錄之附圖可證（見原審上更(二)卷第一
宗第二九五頁），則本件命案現場接待室於案發日之前是否確有一保險箱而於案發後
不見，實有待傳喚案發時在盧星明所營婦產科診所服務之護士黃玉珍、蔡英惠（見相
驗卷第六十一頁、第六十二頁反面），予以查明之必要。綜上各情，均攸關盧星明是
自殺抑或他殺，及被告等殺人罪行能否成立，詎原審未予究明，即率行判決，自有應
於審判期日調查之證據而未予調查之違法。(二)、事實審法院所認定之事實，與所採之
證據，不相適合，即屬證據上理由矛盾，其判決當然為違背法令。本件原判決認依自
訴人所提出由乙○○與盧星明胞弟盧星亮通話之錄音帶及譯文（見同上第一審卷第二
宗第一三七頁至第一四０頁）內容顯示，乙○○僅說明盧星明在性生活方面靠藥物，
其他部分並無顯示二人關係密切之程度如何，另錄音帶中乙○○雖有部分語多保留，
但亦非可遽論雙方必有男女之曖昧關係，是難以認定乙○○與盧星明有複雜之男女感
情糾葛，而有殺人動機云云（見原判決第三十七頁第一行以下），但依該通話錄音譯
文內容，乙○○與盧星亮曾有下述之通話：「張（指乙○○）稱：『盧星明確實是對
我不錯』，盧（指盧星亮）稱：『他對你不錯，是不是」，張稱：『對……』，盧稱
：『我們全家人都知道』，張稱：『不只不錯啦，甚至可以說已經是很好』，盧稱：
『嗯』，……張稱：『那件事情我真的很抱歉啦，我自己身體很不好啦』，盧稱：『
嗯』，張稱：『沒辦法那個啦，我真的很抱歉那件事，但是，這樣也好，也不會給你
們帶來麻煩』，盧稱：『喔，你是說本來有，是嗎？』，張稱：『嗯，對』，盧稱：
『你沒有盡量把他留下來？』，張稱：『我太累，太那個了嘛，然後剛好我在國外那
段時間啊』，盧稱：『這也是很……唉，該存在的就存在啦』，張稱：『這個……我
想不用擔心這種事啦』，盧稱：『其實這種事情也沒有什麼，本來是喜事啊，怎麼會
去擔心它……』，張稱：『喔，沒有，這個會給大家帶來很大的困擾，很大的麻煩』
云云（見同上第一審卷第二宗第一三八頁至第一三九頁），依此，自訴人所指乙○○
與盧星明確有男女感情，且乙○○曾因此懷孕及墮胎乙節，應非無據。是原判決前開
事實之認定，核與所採用之證據，不相適合，亦有證據上理由矛盾之違誤。(三)、原判
決理由先係以依內政部警政署刑事警察局法醫於八十年五月二十二日對盧星明屍體所
作之解剖結果，發現盧星明左右兩手背有「」形握壓制皮下出血傷及指甲傷。另依內
政部警政署刑事警察局八十三年十一月九日第一四七０號鑑驗書亦認盧星明兩手背傷
係有指甲傷印應為手握傷，非玻璃傷。且法醫方中民亦表示：「（以窗戶拍打）應該
只會壓到一隻手，不可能同時壓到二隻手，因為窗子旋轉進來打到一隻手就會被擋住
了，如果打到一隻手因疼痛而縮回，有可能打到另一隻手，但如此一來人就縮回屋內
了，而且窗口的百葉窗也沒有受損的痕跡」、「如果是握制傷就不是窗戶夾傷，兩者
的傷勢不同」等語，因而認定盧星明兩手背之握制傷即為手握傷，而非窗戶夾傷云云
，但嗣又以甲○於第一審調查中供稱：盧星明面對窗戶之左邊，雙手緊抓著窗台，伊
將窗戶從右邊往外推，打到盧星明之右手，並以玻璃窗撞擊盧星明手掌背，撞到紅腫
，盧星明仍不鬆手等語，且盧星明之手背傷呈「」狀，顯與窗戶下緣挾傷呈直線狀者
相符，故認甲○之供述與盧星明手背傷之由來吻合而可採信（見原判決第二十四頁第
八行至第二十五頁第十一行），即前者認盧星明之手背傷為手握傷而非窗戶夾傷，後
者則認係窗戶夾傷；再原判決理由先採甲○於檢察官偵查中所供：案發日早上大約九
時三十分許，乙○○打電話給伊說盧星明不聽她勸告，後來伊趕過來，在門口就聽到
乙○○叫盧星明不要這樣子，伊進去看到窗戶已打開，盧星明頭已在外頭，當時乙○
○盡全力拉住他，伊見狀趕緊過去幫忙拉著他，並勸他不要這樣子，伊抓他脖子抓不
住，改拉他褲帶，乙○○拉著他的腳，伊看這樣不是辦法，叫乙○○拉著他，伊去打
一一０，請他們派救護車，再下去找管理員時發現盧星明已掉落地面等語，及其於第
一審調查中供稱：伊見現場電話散開不能打，即到候診室撥通一一０，對方問地址，
伊不知道，想到樓下按緊急電鈴，才走到九樓樓梯間，聽到一聲慘叫，上樓已不見死
者，且自樓上看不到樓下情形，乙○○攤（癱）在地上，伊到樓下找管理員打一一九
，再到外面就看到死者仰面朝天等語為證（見原判決第九頁第七行以下），即認甲○
於盧星明墜樓時並未在盧星明掉下處之現場，但嗣卻又謂：「應認被害人於墜樓前被
告甲○有拉住被害人腰帶後方……甲○自被害人背後拉扯被害人皮帶應係阻止被害人
自窗口墜樓，而非推拉被害人往窗口，……然實際上該腰帶前方一端已於按扣處遭扯
斷，足見該自被害人背後拉扯之力量阻止不了被害人身體往窗戶外之力量，致皮帶自
前方斷裂，僅被告甲○未持續抓住皮帶致該皮帶隨被害人之身軀墜樓，而於墜樓過程
中腰帶與被害人身體脫離而落於地面，應堪認定」等情（見原判決第二十六頁倒數第
四行至第二十七頁第五行），而認甲○於盧星明墜樓瞬間適在其身旁，均有理由與理
由相互矛盾之違法。(四)、原判決採信乙○○及甲○所辯，認盧星明係自台北市○○○
路○段二三五號九樓其診所之窗口跳下自殺死亡，但乙○○、甲○均供稱，於盧星明
跳樓時，伊等均有出手阻止，伊等與盧星明間亦發生相當大之拉、扯、抓、抱等情況
，則衡情該窗口旁，應極紊亂才對，但依卷存於案發後所拍攝之現場照片所示（見相
驗卷第三十頁下幀），乙○○、甲○所指盧星明跳下之窗口旁櫃台上所放置之電話機
具，卻仍整齊地擺放著，而該窗戶之百葉窗簾竟僅自下緣算起第十五片右端稍有折彎
，其他部分則係完好，另台灣高等法院檢察署法醫中心（八一）高檢醫鑑字第０三五
號鑑定書亦認：「……衣物及室內物件凌亂顯見曾有爭執拉推之情況發生，但窗口
之窗簾（百葉窗簾）卻未見明顯之彎折破損，足見拉扯不在窗口」等情（見同上第一
審卷第一宗第九十頁），法醫方中民於第一審調查時亦結證稱：「（關於貴中心研判
自殺疑點甚多，請問係指何疑點而言？）……此外現場的客觀情形（詳如鑑定書資料
檢討部分第五點）已和自殺的情形有出入」等語（見第一審卷第一宗第三００頁），
是乙○○、甲○上開所供，似與命案現場實況有違；又原判決採信證人吳文能之證言
，而認丙○○於盧星明墜樓之際並不在現場（見原判決第四十頁第五行至第九行），
然於第一審調查時，丙○○係供稱：「……大約十點半左右，吳文能送我去南京東路
找吳彥龍，……到時劉怡芬、張明安在樓下接車，和我一起上樓……」等語（見第一
審八十二年度重自緝字第一號卷第十六頁反面），而吳文能則證稱：「……大約十點
到公司的，大約等十多分鐘，因張先生（指丙○○）十一點鐘和別人約在南京東路見
面，我就上去找他，……我們開到南京東路找到住址，我停在樓下等他，他自己一個
人上去，沒人接車」等語（見同上第一審重自緝字卷第十七頁正、反面），二人對丙
○○於案發時行程細節之供述，彼此並不一致，故證人吳文能之證言是否可信，亦不
無疑問。上訴人於原審審理時已對前開疑點提出質疑（見原審上更(四)卷第二宗第一四
０頁反面、第一四一頁），原判決對上述不利於被告等之證據不予採納，復不說明其
理由，並有判決理由不備之違法。上訴意旨指摘原判決不當，非全無理由，應認原判
決仍有撤銷發回更審之原因。
據上論結，應依刑事訴訟法第三百九十七條、第四百零一條，判決如主文。
中      華      民      國    九十二    年      八      月      七      日
                              最高法院刑事第九庭
                                  審判長法官  陳  炳  煌
                                        法官  陳  正  庸
                                        法官  韓  金  秀
                                        法官  吳  信  銘
                                        法官  徐  文  亮
      右正本證明與原本無異
                                              書  記  官
中      華      民      國    九十二    年      八      月     十四     日
                                                                        Ｒ


司法院資訊處製作；財團法人民間司法改革基金會備份。
